ACORDAO-COMPLETO-2433296

ACÓRDÃO 13438/2020 ATA 42/2020 - PRIMEIRA CÂMARA

VISTOS, relatados e discutidos estes autos de alteração de aposentadoria de Yolandina Silva Bahia, servidora inativa da Gerência Executiva do INSS em Belo Horizonte/MG - INSS/MPS;
ACORDAM os Ministros do Tribunal de Contas da União, reunidos em Sessão da 1ª Câmara, com fundamento nos arts. 1º, inciso V, e 39, inciso II, da Lei 8.443/1992 e ante as razões expostas pelo Relator, em:
9.1.  considerar ilegal e negar o registro do ato de alteração de aposentadoria de Yolandina Silva Bahia, sem determinar a suspensão do pagamento da parcela que integraliza a GDASS, tendo em vista o seu amparo em decisão judicial;
9.2. dispensar a inativa do ressarcimento das quantias indevidamente recebidas de boa-fé, consoante o disposto no Enunciado 106 da Súmula de Jurisprudência do Tribunal;
9.3. determinar à Gerência Executiva do INSS em Belo Horizonte/MG - INSS/MPS que:
9.3.1. comunique o teor desta deliberação à inativa, alertando-a de que o efeito suspensivo proveniente da interposição de eventual recurso não a exime da devolução dos valores percebidos indevidamente, após a respectiva notificação, caso o recurso não seja provido;
9.3.2. envie a este Tribunal, no prazo de 30 (trinta) dias, contados da ciência da decisão, os documentos comprobatórios de que a inativa tomou ciência desta deliberação.

Atos de concessão de Aposentadoria.

Primeira Câmara

Gerência Executiva do INSS em Belo Horizonte/MG - INSS/MPS.

3. Interessados/Responsáveis:
3.1. Interessado: Yolandina Silva Bahia (XXX.748.196-XX).

13.1. Ministros presentes: Benjamin Zymler (na Presidência), Walton Alencar Rodrigues (Relator), Bruno Dantas e Vital do Rêgo.
13.2. Ministros-Substitutos presentes: Augusto Sherman Cavalcanti e Weder de Oliveira.

WALTON ALENCAR RODRIGUES

Adoto, como relatório, a instrução da Sefip (peça 15) , que contou com a anuência integral do MPTCU (peça 17) 
"INTRODUÇÃO
1.	Trata-se do ato de alteração da concessão da aposentadoria de Yolandina Silva Bahia (CPF: XXX.748.196-XX) , servidora da Gerência Executiva do INSS - Belo Horizonte/MG - INSS/MPS.
2.	O ato foi submetido, para fim de registro, à apreciação do Tribunal de Contas da União (TCU) , de acordo com o art. 71, inciso III, da Constituição Federal. O cadastramento e a disponibilização ao TCU ocorreram por intermédio do Sistema de Apreciação e Registro de Atos de Admissão e Concessões, na forma dos arts. 2º, caput e incisos I a VI, e 4º, caput, da Instrução Normativa - TCU 78/2018.
HISTÓRICO
3.	O ato de alteração em exame, cuja data de vigência é 27/1/1995, foi disponibilizado ao TCU em 2/2/2016.
4.	Considerando que a ficha financeira extraída do Siape (peça 2) registra o pagamento de parcela decorrente de provimento judicial (Rubrica 10289 DECISAO JUDICIAL N TRAN JUG AP, no valor de R$ 207,80) , esta Secretaria de Fiscalização diligenciou junto à Unidade Jurisdicionada requerendo a cópia da sentença que ampara o pagamento da referida parcela, bem como a memória de cálculo da aludida rubrica (peça 3) .
5.	Em resposta, veio aos autos a documentação acostada às peças 5 a 8. Adicionalmente, esta Unidade Técnica realizou consulta de andamento processual na página do TRF 1, na Internet (peças 9 a 11) .
EXAME TÉCNICO
6.	A servidora Yolandina Silva Bahia (CPF: XXX.748.196-XX) se aposentou voluntariamente em 27/1/1995, com proventos proporcionais à razão de 28/30 avos, com amparo no art. 40, III, 'c', da Constituição Federal de 1988 (redação original) , razão pela qual a servidora faz jus à paridade de vencimentos com os servidores ativos.
7.	O ato inicial da aposentadoria da servidora foi apreciado no TC Processo 018.575/1995-1, com julgamento pela legalidade da concessão.
8.	Consta da atual ficha financeira da servidora (peça 2) o pagamento de rubrica decorrente de provimento judicial, no valor de R$ 207,80. A aludida parcela também consta do ato de concessão ora examinado.
9.	O exame dos documentos constantes das peças 5 a 8 evidencia que a mencionada parcela judicial se refere à integralização da Gratificação de Desempenho de Atividade do Seguro Social (GDASS) , de que trata a Lei 10.855/2004. A memória de cálculo da parcela consta da peça 6.
10.	Acerca do pagamento integral da GDASS em favor de servidor aposentado com proventos proporcionais, cumpre lembrar que o entendimento desta Corte de Contas quanto a esse tema está firmado no Enunciado 266 da Súmula de Jurisprudência do TCU, a seguir transcrito:
Enunciado
SÚMULA TCU 266: As únicas parcelas que integram os proventos e que são isentas de proporcionalização, no caso de aposentadoria proporcional, são a Gratificação Adicional por Tempo de Serviço, a Vantagem Pessoal dos 'Quintos' e a vantagem consignada no art. 193 da Lei nº 8.112/1990.
11.	Não obstante o entendimento acima mencionado, no caso ora examinado a integralização da GDASS está amparada por sentença judicial (peça 7, p. 14-16; e peça 10) . Conforme se verifica às peças mencionadas, o inativo foi beneficiário da Ação Ordinária 2008.38.00.005844-3, que tramitou na 14ª Vara Federal de Minas Gerais, impetrada pelo Sindicato dos Trabalhadores em Seguridade Social, Saúde, Previdência, Trabalho e Assistência Social em Minas Gerais - SINTSPREV/MG contra o Instituto Nacional do Seguro Social - INSS. De acordo com a sentença proferida pelo Juízo de 1º Grau e confirmada pelo Tribunal Regional Federal da Primeira Região (peça 7, p. 14-16; e peça 10) , foi garantido aos substituídos processuais que se aposentaram até 19/2/2004 o direito de perceber a Gratificação de Desempenho de Atividade do Seguro Social (GDASS) , instituída pela Lei 10.855/2004, art. 11, com as alterações trazidas pelas Leis 10.997/2004, 11.302/2006, 11.501/2007 e MP nº 441, de 29/8/2008 (convertida na Lei 11.907/2009) , em seu valor integral, independentemente de ter o servidor se aposentado com proventos proporcionais, como ocorre no caso concreto aqui examinado.
12.	As consultas de andamento processual juntadas às peças 9 e 11 e a decisão proferida pelo TRF da 1ª Região constante da peça 12 evidenciam que se exauriu a discussão do mérito da ação proposta pelo SINTSPREV/MG, com julgamento favorável ao pedido do autor, estando o feito em fase de discussão quanto à incidência de juros de mora e correção monetária na atualização das parcelas atrasadas devidas aos substituídos processuais do SINTSPREV/MG.
13.	Cabe mencionar, acerca da ação judicial supramencionada, que o aludido processo foi objeto de análise por esta Corte nos autos do TC Processo 021.229/2009-5, mediante a prolação do Acórdão 1834/2015-TCU-Primeira Câmara, de relatoria do Ministro José Mucio Monteiro, por meio do qual foi determinado à Unidade Jurisdicionada que acompanhasse sua tramitação na Justiça Federal de Minas Gerais.
14.	Assim, observada a separação entre as instâncias administrativa e judicial, propõe-se considerar ilegal o ato em exame, negando-lhe registro, mas sem determinar a suspensão do pagamento da parcela que integraliza a GDASS, haja vista sua manutenção estar amparada em decisão judicial.
15.	Cumpre observar que, não havendo decorrido o prazo 5 (cinco) anos desde o ingresso nesta Corte de Contas do ato de concessão ora examinado, não há a necessidade de se instalar o contraditório, consoante o entendimento firmado no Acórdão 587/2011-TCU-Plenário, de relatoria do Ministro Valmir Campelo.
16.	Por derradeiro, registre-se que a análise do presente feito observou o regramento inscrito na Resolução TCU 315/2020 e que o ato concessório sob apreciação completará cinco anos no TCU em 02/02/2021.
CONCLUSÃO
17.	Em vista disso, propõe-se considerar ilegal o ato em exame, negando-lhe registro, mas sem determinar a suspensão do pagamento da parcela que integraliza a GDASS, haja vista que sua manutenção está amparada em decisão judicial.
PROPOSTA DE ENCAMINHAMENTO
18.	Ante o exposto, e de conformidade com o preceituado nos artigos 71, III, da Constituição Federal de 1988; 1º, V, e 39, II, da Lei 8.443/1992; 1º, VIII, 259, II, e 260, § 1º, do Regimento Interno/TCU, propõe-se:
18.1	 considerar ilegal o ato em exame, negando-lhe registro, mas sem determinar a suspensão do pagamento da parcela que integraliza a GDASS, haja vista que sua manutenção está amparada em decisão judicial;
18.1.1 dispensar o ressarcimento das quantias indevidamente recebidas, presumida a boa-fé, consoante o disposto no Enunciado 106 da Súmula de Jurisprudência do TCU;
18.1.2 determinar à Gerência Executiva do INSS - Belo Horizonte/MG - INSS/MPS, nos termos do art. 4º, inciso I, da Resolução TCU 315/2020, que:
a) comunique a interessada acerca do teor deste Acórdão; e
b) encaminhe ao Tribunal o comprovante de que a interessada tomou ciência do inteiro teor desta deliberação."
É o relatório.

não há

Procurador Marinus Eduardo De Vries Marsico.

APOSENTADORIA. ALTERAÇÃO DO ATO INICIAL. RUBRICA DE GRATIFICAÇÃO DE DESEMPENHO DE ATIVIDADE DO SEGURO SOCIAL (GDASS), DE QUE TRATA A LEI 10.855/2004, GARANTIDA POR SENTENÇA JUDICIAL TRANSITADA EM JULGADO. ILEGALIDADE E NEGATIVA DE REGISTRO SEM DETERMINAÇÃO PARA SUSPENSÃO DE PAGAMENTO. COMUNICAÇÃO.

APOSENTADORIA (APOS)

Secretaria de Fiscalização de Pessoal (SEFIP).

Trata-se do ato de alteração da aposentadoria, com proventos proporcionais, de Yolandina Silva Bahia, servidora inativa da Gerência Executiva do INSS em Belo Horizonte/MG - INSS/MPS.
O ato sob apreciação foi encaminhado ao Tribunal em 2/2/2016.
A Sefip propõe o julgamento pela ilegalidade e a negativa de registro do ato em razão da identificação, na ficha financeira extraída do Siape, do pagamento integral da rubrica 10289 DECISAO JUDICIAL N TRAN JUG AP, no valor de R$ 207,80, referente à Gratificação de Desempenho de Atividade do Seguro Social (GDASS) , de que trata a Lei 10.855/2004, garantida por sentença judicial.
Entretanto, a unidade técnica, com a concordância do MPTCU, propõe que não seja determinada a suspensão do pagamento da parcela que integraliza a GDASS, tendo em vista o seu amparo em decisão judicial.
Feita a apresentação, passo a decidir.
Concordo com a análise e a proposta de encaminhamento elaboradas pela Sefip, as quais incorporo às minhas razões de decidir.
A jurisprudência do Tribunal é pacífica sobre a impossibilidade de pagamento integral da GDASS em favor de servidor aposentado com proventos proporcionais. Nesses termos, o Enunciado 266 da Súmula de Jurisprudência do Tribunal:
"Enunciado
SÚMULA TCU 266: As únicas parcelas que integram os proventos e que são isentas de proporcionalização, no caso de aposentadoria proporcional, são a Gratificação Adicional por Tempo de Serviço, a Vantagem Pessoal dos 'Quintos' e a vantagem consignada no art. 193 da Lei nº 8.112/1990."
Embora a rubrica constante do ato sob apreciação esteja amparada por decisão judicial, julgo ilegal o ato e nego o seu registro, em atenção ao princípio da independência entre as instâncias, sem, contudo, determinar a suspensão do pagamento da parcela à inativa.
Feitas essas considerações, voto por que o Tribunal de Contas da União aprove o acórdão que submeto à apreciação deste Colegiado.
TCU, Sala das Sessões Ministro Luciano Brandão Alves de Souza, em 24 de novembro de 2020.
WALTON ALENCAR RODRIGUES 
Relator